【裁判字號】    89,訴,214
【裁判日期】    900216
【裁判案由】    重利
【裁判全文】
臺灣板橋地方法院刑事判決                          八十九年度訴字第二一四號
    公  訴  人  臺灣板橋地方法院檢察署檢察官
    被      告  丁○○
    被      告  辛○○
右列被告因重利案件，經檢察官提起公訴（八十八年度偵字第一九三二○號），本院
判決如左：
    主      文
丁○○、辛○○，均無罪。
    理      由
一、公訴意旨略以：被告辛○○、丁○○與甲○○（移由本院另併案審理）基於常業
    重利犯意之聯絡，自民國（下同）八十八年二月間起，在中國時報刊登借貸之分
    類廣告，並以（○三）0000000、（○三）0000000號為聯絡電話
    ，供急迫、輕率或無經驗不特定之多數人借款，計息方式為借新台幣（下同）十
    萬元，以十天為一期，繳利息二萬元或一萬六千元，收取月息六十分或四十八分
    之重利，並命借款之人交付身分證及簽發同額之本票及支票以為質押，做為遲延
    還款時，求償之擔保，收取與原本顯不相當之利息，以此方式借貸金錢予庚○○
    、丙○○○、己○○、寅○○等人。嗣於八十八年八月十三日，庚○○因不堪重
    利盤剝，報警在臺北縣永和市○○路二八四號查獲前來討債之被告辛○○及甲○○，並自渠等所乘坐之被告丁○○所有之車牌號碼ＧＤ－七○○七號自用小客車
    上扣得支票、本票、所有權狀、印鑑證明、戶籍謄本、國民身分證等物。因認被
    告辛○○、丁○○涉犯刑法第三百四十五條之常業重利罪嫌。
二、按犯罪事實應依證據認定之，無證據不得推定其犯罪事實；又不能證明被告犯罪
    者，應諭知無罪之判決；刑事訴訟法第一百五十四條、第三百零一條第一項分別
    定有明文。又犯罪事實之認定，應憑真實之證據，倘證據是否真實尚欠明確，自
    難以擬制推測之方法，為其判斷之基礎；而認定犯罪事實之證據係指足以認定被
    告確有犯罪行為之積極證據而言，該項證據自須適合於被告犯罪事實之認定，始
    得採為斷罪資料（參照最高法院五十三年臺上字第六五六號、二十九年上字第三
    一０五號判例）。且刑事訴訟上證明之資料，無論其為直接或間接證據，均須達
    於通常一般之人均不致有所懷疑，而得確信其為真實之程度，始得據為有罪之認
    定，若其關於被告是否犯罪之證明未能達此程度，而有合理懷疑之存在，致使無
    從形成有罪之確信，根據「罪證有疑，利於被告」之證據法則，即不得遽為不利
    被告之認定（參照最高法院七十六年度臺上字第四九八六號判例）。其以情況證
    據（即間接證據）斷罪時，尤須基於該證據在直接關係上所可證明之他項情況事
    實，本乎推理作用足以確證被告有罪，方為合法，不得徒憑主觀上之推想，將一
    般經驗上有利被告之其他合理情況逕予排除（參照最高法院三十二年上字第六十
    七號判例）。
三、公訴人認被告丁○○、辛○○涉犯上開罪嫌，無非係以證人庚○○、丙○○○、
    寅○○、己○○之證述，復有於被告丁○○所有之車牌號碼ＧＤ－七○○七號自
    用小客車上查扣之支票、本票、所有權狀、印鑑證明、戶籍謄本、國民身分證等
    物足佐為其論斷依據。訊據被告丁○○固坦承車牌號碼ＧＤ－七○○七號自用小
    客車為其所有，另被告辛○○亦坦承於前開時地駕駛車牌號碼ＧＤ－七○○七號
    自用小客車為警查獲一節，惟被告丁○○、辛○○均堅決否認有被訴之常業重利
    犯行，被告丁○○辯稱伊係將該車借予乙○○．伊不知車上何以會有支票、本票
    、所有權狀等物，另被告辛○○辯稱：伊僅係幫乙○○開車，並不知有重利情事
    等語。
四、經查：
（一）同案被告甲○○於偵查、本案審理中及另案審理中（本院八十八年度易字第四
      五九九號）迭為供稱伊係與呂錦文一同經營「地下錢莊」，而被告辛○○、丁○○並未參與該事，而車上查獲之物均係呂錦文所有。
（二）證人乙○○於偵查及本院審理中亦均證稱被告辛○○僅係因其路不熟而幫伊開
      車而已，又車牌號碼ＧＤ－七○○七號自用小客係向丁○○所借等語，此核與
      被告辛○○、丁○○所辯相符，又被告丁○○所稱因該車有貸款未繳清，故將
      之借予乙○○並請其處理一事，亦與本院向交通部公路局新竹區監理所桃園監
      理站函詢據覆之車籍資料（見該站八十九年十月三日〈八九〉竹監桃字第二五
      七八三號函）相合。
（三）證人寅○○於偵查中經檢察官提示卷內所附之乙○○、丁○○之照片，當庭表
      示並不認識（見偵卷第一二三頁背面）；又證人己○○經本院提示被告丁○○
      、辛○○之照片，其亦明確答稱並未看過他們（見本院八十九年五月九日訊問
      筆錄）；而證人丙○○○於偵查中亦證稱係向甲○○借錢，並表示向伊收取利
      息之人不太像是被告丁○○（見偵卷第一二四頁），嗣於本院審理中亦結證稱
      伊無法確定之前是否看過被告丁○○、辛○○（見本院八十九年九月二十六日
      訊問筆錄）；另質諸證人庚○○證稱：伊係向甲○○、呂錦文借錢，嗣由乙○○辦理貸款事宜，且確有呂錦文之人，辛○○沒有跟伊講過話，伊並無印象，
      至於丁○○伊亦無印象。付利息期間跟伊接觸的是甲○○、呂錦文，後來要辦
      貸款時乙○○才出現，並沒有印象有和丁○○、辛○○接觸過（見本院九十年
      一月五日訊問筆錄）；此外，經本院循扣案之資料傳訊證人壬○○、癸○○○
      、子○○、丑○○、戊○○等人，亦均表示並非向被告丁○○、辛○○借款，
      對該二人亦無印象（見本院八十九年五月九日訊問筆錄）。
（四）況且，乙○○所涉犯之常業重利罪嫌業據檢察官以罪嫌不足而為不起訴，亦有
      該不起訴處分書在卷可稽，是尤難遽因被告辛○○幫乙○○駕車，另所駕駛之
      車為被告丁○○所有即認被告辛○○、丁○○卻涉犯常業重利罪嫌。
五、綜上所述，公訴人認被告丁○○、辛○○涉犯上開常業重利罪嫌，所為舉證，尚
    未達於通常一般之人均不致有所懷疑，而得確信其為真實之程度，即有合理懷疑
    之存在，致使無從形成有罪之確信，此外，本院復查無積極證據，足認被告丁○○、辛○○確有被訴之前開犯行，自不得徒憑主觀上之推想，將一般經驗上有利
    被告之其他合理情況逕予排除，揆諸前揭說明，既不能證明被告犯罪，即應為被
    告丁○○、辛○○無罪之諭知。
據上論斷，應依刑事訴訟法第三百零一條第一項，判決如主文。
本案經檢察官馬中琍到庭執行職務。
中      華      民      國       九十       年     二     月    十六    日
                                      臺灣板橋地方法院刑事第五庭
                                          法  官  陳  鴻  清
右正本證明與原本無異。
如不服本判決應於送達後十日內向本院提出上訴狀。
                                          書記官  林  蔚  然
中      華      民      國       九十       年     二     月   二十一   日


司法院資訊處製作；財團法人民間司法改革基金會備份。
